【裁判字號】    92,上訴,3712
【裁判日期】    921112
【裁判案由】    詐欺等
【裁判全文】
臺灣高等法院刑事判決                          九十二年度上訴字第三七一二號
    上  訴  人
    即  被  告  丁○○
右上訴人，因詐欺等案件，不服臺灣板橋地方法院，九十二年度訴字第二九０號，中
華民國九十二年九月八日第一審判決（起訴案號：臺灣板橋地方法院檢察署九十一年
度偵字第三二一四號，併案審理：台灣台北地方法院檢察署九十一年度偵字第二○九
七一號），提起上訴，本院判決如左：
    主  文
上訴駁回。
    事  實
一、吳進財、劉建宏、艾澤義（前三人已由公訴人另案起訴）、溫志強（業經台灣板
    橋地方法院以九十年度易字第一二八一號判決有罪確定）與年籍不詳，自稱「洪
    小姐」、「邱主任」、「顏經理」之成年人等人為詐欺集團成員，以詐欺為常業
    ，基於意圖為自己不法所有之犯意聯絡，由吳進財在中國時報刊登借貸及承租存
    摺之廣告，由劉建宏出面收取出租或出賣存摺者所提供之「人頭」存摺，交予吳
    進財，以供吳進財提供作為詐騙民眾之「人頭」帳戶。丁○○見該廣告後，來電
    詢問，由劉建宏要求其提供存摺等物並給予報酬，丁○○可預見若提供自己帳戶
    供他人使用，可能係供作他人為常業詐欺犯罪之人頭帳戶及會掩飾他人重大犯罪
    所得之財物或財產上之利益，惟因需款恐急，仍不違背其本意，而基於幫助他人
    常業詐欺之概括犯意及共同洗錢之概括犯意聯絡，自民國八十九年十月間起至九
    十年三月間止，連續多次將其在臺灣省合作金庫板橋支庫帳號00000000
    00000號、聯邦商業銀行中和分行帳號000000000000號、聯邦
    商業銀行板橋分行帳號000000000000號、中國信託商業銀行板橋分
    行帳號0000000000000號、寶島商業銀行板橋分行帳號00000
    000000000號、中興商業銀行板橋分行帳號000000000000
    號、臺北國際商業銀行員山分行帳號0000000000000號、第一商業
    銀行華江分行帳號00000000000號與郵局（局號：0000000；
    帳號：0000000號）之存摺各一本，合計共九本存摺，連同上開帳戶之提
    款卡、印鑑章及密碼，與劉建宏約在臺北縣板橋市○○路上某郵局旁邊之泡沬紅
    茶店或郵局前等處交付，劉建宏則給予丁○○每份新臺幣（下同）一千元或一千
    五百元之金額，作為購買上開存摺等物之代價（其中聯邦商業銀行中和分行帳號
    000000000000號、聯邦商業銀行板橋分行帳號000000000
    000號、中國信託商業銀行板橋分行帳號0000000000000號、寶
    島商業銀行板橋分行帳號00000000000000號、中興商業銀行板橋
    分行帳號000000000000號、臺北國際商業銀行員山分行帳號000
    0000000000號之存摺與提款卡、印鑑章、密碼等物，每份各為一千元
    ；另臺灣省合作金庫板橋支庫帳號0000000000000號、第一商業銀
    行華江分行帳號00000000000號、與郵局局號：0000000；帳
    號：0000000號之存摺與提款卡、印鑑章、密碼等物，每份各為一千五百
    元），丁○○以上開販賣存摺、提款卡、印鑑章及密碼予以詐欺為常業之犯罪集
    團人員，幫助該犯罪集團洗錢，共獲取一萬零五百元之前開販賣存摺、提款卡、
    印鑑章、密碼之代價。
二、嗣前開詐欺集團即吳進財、劉建宏、艾澤義、溫志強與年籍不詳，自稱「洪小姐
    」、「邱主任」、「顏經理」之成年人等人，即利用上開由吳進財、劉建宏等人
    交付之丁○○與他人所販賣之存摺，作為以下常業詐欺犯行之用：
（一）該等詐欺集團寄發中獎之通知單予不特定人，甲○○於八十九年十二月二十七
      日，接獲「天達電腦」名義寄送之海報及中獎一百萬元之幸運袋，遂依海報所
      載撥打兌獎專線電話，與自稱王專員之姓名年籍不詳男子聯絡後，乃依指示於
      九十年一月二日在臺北市○○路郵局匯款中獎金額百分之七之稅金即七萬元至
      丁○○之前開郵局帳戶內（局號：0000000；帳號：0000000號
      ），又於同月四日匯款會員費十五萬元至該等集團所收購之郵局帳戶內，惟因
      自稱林副理之姓名年籍不詳之成年男子通知甲○○中獎一千五百萬元，須再匯
      款三萬元始能領取獎金，甲○○發覺有異，要求退款無下文，始報警處理。
（二）再該等詐欺集團，亦利用上開由吳進財、劉建宏交付之存摺，先在中華日報上
      刊登「誠徵男女工作伙伴」之廣告，使發現此廣告之不特定人去電詢問，或由
      該等詐欺集團人主動去電不特定人，而在電話中自稱係「永聯科技公司」之「
      邱主任」或「飛元科技股份有限公司」之「顏經理」，詢問不特定人是否願意
      代該公司接聽電話，並騙稱僅需接聽電話即可領取每分鐘十元之薪水，故需提
      供帳戶以利該公司匯入第一個月之薪水，使分別於八十九年十二月中旬之不詳
      日期接獲自稱「永聯科技公司」之「邱經理」電話之黃明正，及發現上開中華
      日報上所刊登廣告而主動於九十年一月十二日去電詢問之尤定坤，及其他多數
      不特定人，不疑有他而陷於錯誤。黃明正遂先後於八十九年十二月二十八日、
      二十九日，分別向同事許志和、姑媽黃春燕借得帳戶（黃春燕之帳戶係澎湖縣
      第一信用合作社帳號0000000000000號之帳戶），並分別由黃明
      正於八十九年十二月二十八日下午，及黃春燕之女兒王惠瑜於同年月二十九日
      下午，在提款機前透過電話與「邱經理」聯絡，「邱經理」即誘導黃明正、王
      惠瑜在提款機螢幕上為錯誤之操作，使黃明正、王惠瑜不疑有他，而分別將許
      志和存摺內之一萬五千元款項，及黃春燕存摺內之三十萬七千五百元款項，匯
      入吳進財、劉建宏所提供之人頭帳戶內；另尤定坤則於九十年一月十六日向友
      人乙○○借得帳戶，並由乙○○於該日下午五時許，在提款機前透過電話與「
      顏先生」聯絡，「顏先生」即誘導乙○○在提款機螢幕上為錯誤之操作，使乙
      ○○不疑有他，而將其存摺內之款項六萬元，匯入吳進財、劉建宏所提供之人
      頭帳戶內。
（三）另該等詐欺集團以在聯合報等報紙刊登信用貸款之廣告，偽稱辦理小額信用貸
      款，使急需現金之丙○○及其他不特定人不疑有他而去電詢問。丙○○於九十
      年二月十三日上午十一時許去電詢問，並由姓名、年籍不詳，自稱「洪小姐」
      之女子詢問丙○○之出生年月日、身分證統一編號、
      丙○○需先至聯邦商業銀行開戶，並存入十萬元金額，作為將來每月轉帳償還
      借貸之本金及利息之用，使丙○○不疑有他，而前往聯邦商業銀行桃園分行開
      戶並存入十萬元款項後，去電告知「洪小姐」此事，「洪小姐」即利用聯邦商
      業銀行內部作業規定，初始設定密碼為帳戶所有人之出生月日之漏洞，委由不
      詳之成年人，前往不詳地點之提款機，輸入密碼「０九二八」（按丙○○係九
      月二十八日生），將丙○○前開存摺內款項匯入吳進財、劉建宏等人所提供之
      存摺內，並提領殆盡，丙○○始知受騙。
三、因前開受害民眾報案，為警初步詢問後，持檢察官簽發搜索票於九十年三月十四
    日上午十時五十分許，在溫志強位在臺北縣板橋市○○○路○段一巷二八號六樓
    之居處搜獲電話簿七本、電話卡三張、名片五張等物；並於九十年三月十五日下
    午五時三十分許，在劉建宏位在臺北縣中和市○○街一四四號二樓之住處內搜獲
    收購存摺登記簿一本、電話聯絡簿一本、丁○○電話聯絡簿一本、客戶切結書一
    張、手機二支、陳雅裕電話申請書一張、存款匯款單資料三張、劉建宏印鑑、高
    德興印鑑、林弘昌印鑑、提款卡數張、林裕傑之帳戶字條一張、李昌諺帳號名片
    等物；復於九十年四月十日下午一時許，在艾澤義位在桃園縣大園鄉橫峰村三十
    四之九號之居處搜獲名冊二本、跳蚤雜誌一本、黃淑華存摺二本、陳文寬存摺二
    本、艾澤義本人存摺二本、吳信義存摺一本、李春福存摺一本、郭士良存摺一本
    、李奇芳存摺一本、收購存摺資料一疊、租賃存摺切結書三張、吳信義所簽發面
    額為五萬元之本票一張、空白本票一本、租賃帳戶記事本四本、申租行動電話登
    記簿一本、印章九顆、金融卡三張、行動電話三支、呼叫器一支等物，始陸續偵
    知上情。
四、案經被害人乙○○、丙○○訴由臺北縣政府警察局新莊分局報告臺灣板橋地方法
    院檢察署檢察官偵查起訴；暨被害人甲○○訴由臺北市政府警察局中山分局報告
    同署檢察官移送併案審理。
    理  由
一、訊據被告丁○○對右揭因見中國時報刊登借貸及承租存摺之廣告，得知有人收購
    金融機構帳戶，即自八十九年十月起至九十年三月間止，連續多次將其在臺灣省
    合作金庫板橋支庫帳號0000000000000號、聯邦商業銀行中和分行
    帳號000000000000號、聯邦商業銀行板橋分行帳號0000000
    00000號、中國信託商業銀行板橋分行帳號0000000000000號
    、寶島商業銀行板橋分行帳號00000000000000號、中興商業銀行
    板橋分行帳號000000000000號、臺北國際商業銀行員山分行帳號0
    000000000000號、第一商業銀行華江分行帳號000000000
    00號與郵局（局號：0000000；帳號：0000000號）之存摺各一
    本，合計共九本存摺，連同上開帳戶之提款卡、印鑑章及密碼，與劉建宏約在臺
    北縣板橋市○○路上某郵局旁邊之泡沬紅茶店或郵局前等處交付，劉建宏則給予
    被告每份一千元或一千五百元之金額，作為購買上開存摺等物之代價共獲取一萬
    零五百元等情供承不諱。惟矢口否認有何常業詐欺或洗錢之犯行，辯稱：「當時
    我因缺錢花用始出賣上開物品予『劉建宏』，但我不知道他會拿來做詐欺犯行之
    匯款帳戶，我是有懷疑到他可能會作不法的用途，但他保證不會有事，並立有客
    戶切結書，所以我就沒有再質疑，而如數將存摺交付予劉建宏，至於吳進財等人
    詐騙集團成員，全然沒有接觸。」云云。
二、經查：
（一）被告所販賣予劉建宏之前開存摺之帳戶，確係被告所開戶，該帳戶係被告所有
      等情，業經該等銀行或郵局確認屬實等情，此有卷附上開銀行與郵局函可稽（
      見原審卷及臺灣臺北地方法院檢察署九十年度他字第二三一七號偵查卷第一一
      九頁），而被告係分次出賣予劉建宏，亦據其在原審供述在卷，核與同案被告
      劉建宏供述情節相符合，自屬可信。
（二）再該等詐欺集團成員如何寄發中獎之通知單予不特定人，如何利用上開吳進財
      、劉建宏交付之存摺，先在中華日報上刊登「誠徵男女工作伙伴」之廣告，使
      發現此廣告之不特定人去電詢問，如何以在聯合報等報紙刊登信用貸款之廣告
      ，偽稱辦理小額信用貸款，使急需現金之不特定人去電詢問，而陷於錯誤，或
      匯款至詐欺集團成員指示之帳戶，或借用親戚、同事帳戶在提款機前透過電話
      指示做為錯誤之操作，使存摺內款項轉入詐欺集團提供之人頭帳戶，或至銀行
      另開立新戶存入款項後、利用銀行內部作業初始設定之密碼將存款轉入人頭帳
      戶提領殆盡等情，如事實欄二所述各點，迭據被害人甲○○、乙○○、丙○○
      、黃春燕、王惠瑜、黃明正、尤定坤於警訊或原審審理中指述明確，足徵該等
      詐欺集團確係以詐欺為常業，並恃詐欺之所得維生等情，堪以認定。
（三）被告雖辯稱：其在出售帳戶時，並不知道劉建宏或他人會拿來做詐欺取財之匯
      款帳戶，故無幫助詐欺取財或洗錢之犯意云云。然金融帳戶為個人理財之工具
      ，而申請開設金融帳戶並無任何特殊之限制，一般民眾皆可以存入最低開戶金
      額之方式申請之，且一個人可以在不同之金融機構申請多數之存款帳戶使用，
      此乃眾所週知之事實。另以銀行或郵局開設帳戶、請領存摺及金融卡之事，係
      針對個人身分之社會信用而予資金流通，具有強烈之屬人性；故依一般人之社
      會生活經驗，實無蒐集（包含購買、承租或借用等）他人帳戶使用之必要。苟
      見陌生人不以自己名義申請開戶，反而向他人蒐集、購買大量他人之銀行或郵
      局帳戶供己使用，衡情應對於該等帳戶之是否合法使用一節有合理之懷疑。而
      被告竟冒然以一千元或一千五百元之代價出售前開帳戶存摺、提款卡及密碼，
      已有違常情。被告既係心智思慮已成熟之成年人，尤應知悉存摺、提款卡等帳
      戶資料乃係個人之重要金融資料，一般通常由本人申請供自己使用，向他人收
      購使用顯與常情有違，其應可預見他人以高價收購其所申請之銀行或郵局帳戶
      ，當係用於不法途徑，否則一般人欲申請銀行帳戶，僅支付些微之開戶金即可
      開戶，收購者何須大費周章刊登廣告以每個帳戶一千元不等之價格向他人高價
      收購？況目前以人頭帳戶從事犯罪者甚多，若不令被告負高度注意義務以遏止
      他人收購帳戶後使用於違法用途，則社會亂源將層出不窮。足徵被告實已預見
      他人即將利用其銀行帳戶犯罪獲利，並在不違背本意之心態下販賣予他人，則
      其有幫助詐欺取財，及共同洗錢之犯意甚明。而吳進財、劉建宏、艾澤義、溫
      志強與年籍不詳，自稱「洪小姐」、「邱主任」、「顏經理」之成年人，如何
      以上開詐騙手段詐欺被害人等情，業經原審以九十年度易字第一二八一號刑事
      判決認定屬實（該案判決見臺灣板橋地方法院檢察署九十年度偵字第九五０四
      號偵查卷內），並經原審調閱上開相關卷宗審核無誤，足徵吳進財、劉建宏、
      艾澤義、溫志強與年籍不詳，自稱「洪小姐」、「邱主任」、「顏經理」之成
      年人等人均為詐欺集團成員確有為前開詐欺取財之犯行，並以之為常業，洵堪
      認定。
（四）綜上所述，被告所辯自無可採，本案事證明確，被告犯行堪以認定，應予依法
      論科。
三、查吳進財、劉建宏、艾澤義、溫志強與年籍不詳，自稱「洪小姐」、「邱主任」
    、「顏經理」之成年人顯係恃詐欺維生，則其等應係以詐欺為常業，被告以幫助
    之意思參與吳進財等人所組成之詐騙集團之常業詐欺犯罪行為，故核被告所為，
    係犯刑法第三十條第一項、第三百四十條之幫助常業詐欺罪及違反洗錢防制法第
    九條第一項之洗錢罪嫌。被告以幫助之意思參與吳進財等人所組成之詐騙集團之
    常業詐欺犯罪行為如前，係屬幫助犯，應依刑法第三十條第二項之規定，論以前
    開常業詐欺罪之幫助犯，並減輕其刑。再被告提供帳戶掩飾隱匿他人常業詐欺罪
    所得財物，即屬洗錢防制法所規範洗錢罪之掩飾或隱匿因自己或他人重大犯罪所
    得財物之構成要件行為（參見洗錢防制法第二條第一款、第三條第一項第五款）
    ，而非僅「幫助」，故其應與吳進財等人所組成之常業詐欺集團成員間，就洗錢
    犯行，有犯意之聯絡及行為之分擔，應論以洗錢罪之共同正犯。又被告犯罪後，
    洗錢防制法業於九十二年二月八日修正公布生效，於九十二年八月八日開始施行
    ，依修正後之洗錢防制法第二條第一款、第三條第一項第五款、第九條第二項之
    規定，掩飾隱匿他人因重大犯罪所得財物（按被告係幫助吳進財等人犯常業詐欺
    罪），係處「七年以下有期徒刑，得併科新臺幣五百萬元以下罰金」；然修正前
    之洗錢防制法就上開犯行，僅係規定處「五年以下有期徒刑，得併科新臺幣三百
    萬元以下罰金」；比較新舊法結果，以裁判前之法律即舊法有利於被告，依刑法
    第二條第一項但書之規定，應適用修正前之洗錢防制法之規定，即被告提供帳戶
    掩飾隱匿他人常業詐欺罪所得財物，係犯修正前之洗錢防制法第九條第一項之洗
    錢罪。被告提供帳戶之行為觸犯上開刑法第三十條第一項、第三百四十條之幫助
    常業詐欺取財罪及洗錢防制法第九條第一項之洗錢罪，故被告以一行為觸犯上開
    二罪名，為想像競合犯，應依刑法第五十五條前段規定，從一重之幫助常業詐欺
    罪處斷。被告前後多次幫助常業詐欺取財與共同正犯洗錢之犯行，均時間緊接，
    犯罪構成要件各相同，所犯罪名又皆屬同一，顯分別係基於概括犯意反覆為之，
    應依刑法第五十六條連續犯之規定，各論以一罪，並均加重其刑，且依刑法第七
    十一條第一項之規定，先加後減之。公訴人雖未就被告所為販賣郵局存摺一本（
    局號：0000000；帳號：0000000號）及該帳戶提款卡、印鑑章、
    密碼等物予劉建宏之犯行起訴，惟此未起訴部分與起訴事實有裁判上一罪之連續
    關係，為起訴效力所及，並經檢察官函請併案審理（臺灣臺北地方法院檢察署九
    十一年度偵字第二０九七一號），本院自得一併審究。
四、原審以被告丁○○罪證明確，依法論科，適用刑法第二十八條、第五十六條、第
    三百四十條、第三十條、第五十五條、第二條第一項但書、第十一條前段、修正
    前洗錢防制法第九條第一項、第十二條第一項、審酌被告素行、生活狀況及為貪
    圖私利，出售存摺予不法詐欺集團牟利，非但增加被害人尋求救濟之困難，亦使
    不法詐欺集團得以順利掩飾其常業詐欺所得之財物，且被告犯罪後未坦承全部犯
    行深具惡性，不宜輕縱等一切情狀，量處有期徒刑一年，並以被告出售前開銀行
    與郵局存摺及提款卡、印鑑章、密碼等物，所得之現金合計共一萬零五百元，係
    犯洗錢罪所得之財物，應依洗錢防制法第十二條第一項之規定宣告沒收，如全部
    或一部不能沒收時，應以其他財產抵償，經核認事用法，俱無違誤，量刑亦屬允
    當，被告上訴意旨徒以未參與詐欺集團成員之詐欺行為，請求輕判，難認有理由
    ，應予駁回。
據上論斷，應依刑事訴訟法第三百六十八條，判決如主文。
本案經檢察官施慶堂到庭執行職務。
中      華      民      國    九十二    年     十一     月     十二     日
                              臺灣高等法院刑事第三庭
                                  審判長法  官  張  連  財
                                        法  官  張  傳  栗
                                        法  官  黃  金  富
右正本證明與原本無異。
如不服本判決，應於收受送達後十日內向本院提出上訴書狀，其未敘述上訴之理由者
並得於提起上訴後十日內向本院補提理由書（均須按他造當事人之人數附繕本）。
                                        書記官  江  采  廷
中      華      民      國    九十二    年     十一     月     十三     日
附錄：本案論罪科刑法條全文
中華民國刑法第三百四十條
以犯第三百三十九條之罪為常業者，處一年以上七年以下有期徒刑，得併科五萬元以
下罰金。


司法院資訊處製作；財團法人民間司法改革基金會備份。
